臺灣高等法院刑事判決　　　　　　　　96年度上易字第1230號
上　訴　人
即　被　告　甲○○原名林平榮
選任辯護人　李蒼棟律師
上列上訴人因詐欺案件，不服臺灣宜蘭地方法院95年度易字第34
3號，中華民國96年4月17日第一審判決（起訴案號：臺灣宜蘭地
方法院檢察署95年度偵字第1042號），提起上訴，本院判決如下
：
    主  文
原判決撤銷
甲○○意圖為自己不法之所有，以詐術使人將本人之物交付，處
有期徒刑壹年陸月，減刑為有期徒刑玖月。
    事　實
一、甲○○因積欠他人債務，經濟陷入困窘，竟基於意圖為自己
    不法之所有，於民國87年12月間，甲○○欲將其以林漢政名
    義所購買坐落宜蘭縣五結鄉○○段560地號之農地出售予乙
    ○○、林奮泉（已歿），因乙○○、林奮泉非自耕農，受制
    於當時法令之規定，雙方約定暫時將上開農地所有權移轉登
    記予不知情之林炫銘（即甲○○之子），待日後法律變更後
    再將所有權移轉登記予乙○○、林奮泉。嗣於87年12月23日
    ，在宜蘭縣五結鄉○○路43之1號甲○○原住處，甲○○與
    乙○○商談訂立不動產買賣契約書時，乙○○已表明要購買
    無物上負擔之農地，而甲○○明知上開農地業於86年2月3日
    （起訴書誤載為86年1月31日），設定登記第一順位最高限
    額抵押權新臺幣（下同）3,900,000元予宜蘭縣五結鄉農會
    ，而該抵押權仍未辦理塗銷登記，乃故意隱暪此事實，並於
    契約書第5條約定：「瑕疵擔保：本買賣不動產權，乙方（
    即甲○○）保證無一屋二賣及產權清楚，如有他人主張權利
    或設定他項權利及租賃關係，應由乙方負責理清，若甲方（
    即乙○○、林奮泉）因此受有損害時，乙方應負完全賠償責
    任。」，擔保本件農地絕無任何權利瑕疵存在，致使乙○○
    陷於錯誤，誤認上開農地並未有任何抵押權設定登記，而簽
    訂該買賣契約書，購買上開農地，並分期交付甲○○價金共
    6,014,500元，然甲○○竟將該價金挪為優先清償個人其他
    債務週轉之用，未先行塗銷上開農地第一順位抵押權設定登
    記，嗣於90年4月24日，上開農地因甲○○未清償貸款本息
    遭宜蘭縣五結鄉農會聲請法院查封拍賣，乙○○始知受騙。
二、案經乙○○訴請臺灣宜蘭地方法院檢察署檢察官偵查起訴。
    理　由
一、訊據被告甲○○固坦承伊以林漢政名義購買本件農地後，欲
    以上開土地所有權移轉登記方式，將本件農地出售予乙○○
    、林奮泉，於87年12月23日，伊與乙○○商談訂立本件農地
    不動產買賣契約書時，未告知乙○○本件農地業於86年2 月
    3日，設定登記第一順位最高限額抵押權3,900,00 0元予宜
    蘭縣五結鄉農會，而該抵押權仍未辦理塗銷登記事宜，並簽
    訂上開契約書，伊就本件買賣至少收受乙○○價金5,514,50
    0元，嗣本件農地因伊未清償貸款本息遭宜蘭縣五結鄉農會
    聲請法院查封拍賣之事實（見本院卷第33頁至第34頁）。惟
    被告矢口否認有何詐欺取財之犯行，辯稱：
（一）被告甲○○先後曾出售5筆土地予林奮泉、乙○○，且順
      利完成交易，故被告再度將本件農地出售予林奮泉、乙○
      ○時，由於雙方互動良好，彼此相互信賴，故林奮泉、乙
      ○○在購買本件農地過程，始終未問過被告本件農地有無
      設定他項權利，而被告自信能塗銷農地已設定之他項權利
      ，故亦未告知本件農地已設定他項權利，殊非被告故意隱
      瞞本件農地已為宜蘭縣五結鄉農會設定最高限額
      3,900,000元之抵押權乙節。
（二）且被告與林奮泉、乙○○所簽訂之不動產買賣契約書第5
      條之約定，純係使用制式契約書而當然會出現之文句，並
      非被告特別向林奮泉、乙○○強調產權絕對清楚。
（三）又依不動產買賣契約書第2條約定林奮泉、乙○○應於過
      戶完成3日內即88年1月14日前給付被告3,014,500元尾款
      ，但林奮泉、乙○○卻僅給付被告2,514,500元，扣留50
      0,000元拒不給付，故在林奮泉、乙○○給付不完全之情
      形下，被告因而未向宜蘭縣五結鄉農會清償貸款，藉以塗
      銷抵押權，惟仍按月向宜蘭縣五結鄉農會支付貸款利息3
      年，最後係因被告其他債權人聽聞被告出售本件農地，向
      被告討債，被告無力支付貸款利息，本件農地始遭宜蘭縣
      五結鄉農會聲請強制執行。
（四）而本件農地係被告與林奮泉、乙○○直接協議，並非透過
      林金波仲介，根本無給付林金波仲介費之必要，此由不動
      產買賣契約書並無關於仲介人林金波之記載可知，故林奮
      泉、乙○○表示該500,000元已給付林金波作為仲介費，
      實不足採。
（五）本件農地在被告與林奮泉、乙○○簽訂不動產買賣契約書
      前，已與宜蘭縣五結鄉農會與蘇澳地區農會分別設定最高
      限額抵押權3,900,000及2,600,000。嗣被告與林奮泉與乙
      ○○於87年12月13日達成口頭協議後，被告旋即於87年12
      月18日清償積欠宜蘭縣蘇澳地區農會之貸款，倘被告有詐
      欺意圖，被告即不會在林奮泉、乙○○未要求被告提供文
      件之情形下，猶花費鉅資除去系爭土地上之負擔，足證明
      被告確無詐欺意圖。
（六）本件農地係於88年1月7日連件一併申辦所有權移轉登記及
      抵押權設定登記，於88年1月11日完成上開登記，而被告
      與林奮泉、乙○○約定給付3,014,500元尾款係在過戶完
      成後，足見在申辦完成以詹雪、林奮泉為權利人之20,000
      ,000 元抵押權登記時，林奮泉、乙○○絕不可能付清尾
      款。又被告以其子林炫銘簽立切結及本票之時間係88年1
      月6日，當時猶未送件申辦過戶，故林奮泉、乙○○更不
      可能在仍未送件申辦過戶前即給被告尾款。是難徒因有簽
      立切結書、本票及辦理抵押權設定，即逕定林奮泉、乙○
      ○已支付被告全數買賣價金。
二、經查：
（一）被告有無施用詐術，致使乙○○陷於錯誤，而交付財物？
    1.按刑法第339條之詐欺罪，其成立固以行為人有施用詐術
      之行為為必要，然所謂詐術行為，不以積極之語言、文字
      、肢體、舉動或兼有之綜合表態等為限，其因消極之隱瞞
      行為，致使被害人陷於錯誤，亦包括在內。又是否為詐術
      行為，是否已著手於詐術行為，應從相關行為整體觀察，
      至有無實際獲取財物，係既、未遂問題，與是否成立詐欺
      罪無涉，若行為人有不法所有之意圖，而故意隱瞞部分事
      實，致使被害人誤信，行為人則於相關行為過程中伺機或
      其後截取該財物，該消極的隱瞞行為，自屬詐術行為之一
      種（最高法院90年度台上字第7781號裁判要旨參照）。
    2.被告於訂約時有無故意隱瞞本件農地已設定登記第一順位
      抵押權之事實，致使乙○○陷於錯誤，而購買本件農地？
    (1)證人乙○○於95年12月21日原審審理中證述：「我共向被
      告買過4、5筆土地。被告姪子林金波跟我是好朋友，被告
      的太太也是代書，這幾次買賣土地被告並沒有拿什麼證件
      給我看，我們只有簽訂契約書，也沒有拿權狀給我看，就
      是大家互相相信。不過本件我跟被告說我係買清的，若其
      上有什麼抵押權等，被告要負責塗銷，本件土地我並不知
      道上面還有存在設定抵押權，直到要拍賣時我才知道。之
      前買賣農地都是被告當仲介。本件土地是被告賣給我的，
      契約我也是跟他簽訂的。…被告及其姪子林金波有來臺北
      找我談論買賣本件土地，被告來臺北找我後，約於10 日
      內我到宜蘭簽約。…我不知道本件土地過戶後，土地上抵
      押權貸款利息都是被告在繳，直到查封時我才知道。」等
      語（見原審卷第70頁至第74頁）。復觀之本件不動產買賣
      契約第5條訂明：「瑕疵擔保：本買賣不動產權，乙方（
      即甲○○）保證無一屋二賣及產權清楚，如有他人主張權
      利或設定他項權利及租賃關係，應由乙方負責理清，若甲
      方（即乙○○、林奮泉）因此受有損害時，乙方應負完全
      賠償責任。」，此有該契約書1份在卷可參（見他字卷第4
      頁至第7頁）。可證證人乙○○前雖經由被告仲介買賣土
      地多筆，雙方因此具有一定之信賴關係，故在購買本件農
      地時，證人乙○○並未要求詳閱農地相關權狀資料，然在
      訂立不動產買賣契約書時，乙○○與被告確有談及本件農
      地上必須無設定任何抵押權，若有被告必須負責塗銷，且
      被告於當時完全未告知乙○○本件農地業已設定登記第一
      順位抵押權事宜，仍訂立該契約書以擔保本件農地並無任
      何權利瑕疵存在。況本件農地買賣價金高達6,014,500 元
      ，倘若證人乙○○知悉該農地尚設定登記第一順位最高限
      額抵押權3,900,000元予宜蘭縣五結鄉農會，而該抵押權
      於買賣契約書訂立時仍尚未辦理塗銷，自不可能率然以上
      開價金訂立買賣契約，購買本件農地之理。
    (2)且被告於95年1月12日偵查中供稱：「我和乙○○、林奮
      泉在交易這筆土地前，已經交易過5、6筆，都沒有任何糾
      紛。…我和乙○○、林奮泉訂立契約時，沒有告訴他們這
      筆土地已設定第一順位抵押權給宜蘭縣五結鄉農會。我沒
      有特地向乙○○他們承諾土地會是乾淨的，但按一般土地
      交易的慣例，買賣確實是要交給人家乾淨的土地，也就是
      沒有帶任何抵押權。我們買賣契約第5條約定『如有設定
      他項權利，應由乙方負責理清』乙方就是我，所謂的『理
      清』就是指我要將設定的他項權利塗銷沒錯。乙○○、林
      奮泉設定抵押是乙○○、林奮泉將相關資料交給我，我和
      我太太辦理，乙○○、林奮泉知道要設定抵押，但不知道
      是第二順位。…我和乙○○交易時，既然上面帶有200 萬
      元的價金總額抵押權，為何沒有把200萬元扣掉，總額變
      401萬元，是因為我有信心會把抵押權塗銷，所以我沒有
      告訴他有200萬元的抵押，也沒有把200萬元扣掉。…我太
      太是代書，我們應該清楚土地帶有一胎會影響到買受人，
      我又不還農會，為何不把一胎的事告訴買受人，是因為我
      怕講了會造成困擾。」等語（見發查他卷第11頁至第13頁
      ）。顯見被告明知若告知證人乙○○本件農地已於86年2
      月3日設定登記第一順位最高限額抵押權3,900,000元予宜
      蘭縣五結鄉農會之事實，將影響乙○○購買本件農地之意
      願，遂以伊前曾仲介乙○○買賣土地，利用乙○○對伊之
      信賴，故意隱瞞本件農地業已設定登記上開抵押權之事實
      ，俾順利完成交易。
    (3)綜上證據，可證於87年12月23日，在宜蘭縣五結鄉○○路
      43之1號，被告與乙○○訂立本件農地不動產買賣契約書
      時，被告確有故意隱瞞本件農地已於86年2月3日設定登記
      第一順位最高限額抵押權3,900,000元予宜蘭縣五結鄉農
      會之事實，並以該契約第5條擔保本件農地絕無任何權利
      瑕疵存在，致使乙○○陷於錯誤，誤認本件農地未設定登
      記任何抵押權，而訂立該買賣契約，購買本件農地。
    3.乙○○有無交付被告6,014,500元？
    (1)證人乙○○於95年2月16日偵查中證述：「我沒有交付551
      萬元給甲○○，另外交50萬元給林金波。我是將農地價金
      601萬元全額都交給甲○○。」等語（見發查他卷第74頁
      ）；於95年12月21日本院審理中證述：「本件土地價金是
      如契約書所載6,014,500元，價金是依契約，分3期付，本
      件我總共交付6,014,500元給被告，有時匯款，有時交現
      金，若交現金就有簽收，我沒有短付價金500,000元，我
      全部都有付清，如果我沒有全部給付價金，被告怎麼可能
      同意設定抵押權給我。我不知道本件買賣林金波是否為仲
      介…我沒有給林金波500,000元…如果真的被告欠林金波
      500,000元的話，我會將錢付給被告，被告與林金波的事
      情由他們自己去處理。…本件土地過戶後，被告不曾私下
      或透過法律程序向我要500,000元。」等語（見本院卷第
      71頁至第73頁）。佐以證人林金波於95年2月16日偵查中
      證述：「甲○○不是欠我500,000元，而是我介紹乙○○
      向他買這塊土地，我的酬勞是500,000元，甲○○要給我
      …我確實有拿到500,000元，但我忘了是乙○○或甲○○
      交給我。」等語（見發查他卷第74頁）。復參酌倘若證人
      乙○○未依約給付被告6,014,500元價金，被告豈可能迄
      今均未曾向被告催付尚欠之價金500,000元，是可證證人
      乙○○確已交付被告6,014,500元價金。
    (2)被告雖辯稱：本件農地係於88年1月7日連件一併申辦所有
      權移轉登記及抵押權設定登記，於88年1月11日完成上開
      登記，而被告與林奮泉、乙○○約定給付3,014,500元尾
      款係在過戶完成後，足見在申辦完成以詹雪、林奮泉為權
      利人之20,000,000 元抵押權登記時，林奮泉、乙○○絕
      不可能付清尾款。又被告以其子林炫銘簽立切結及本票之
      時間係88年1月6日，當時猶未送件申辦過戶，故林奮泉、
      乙○○更不可能在仍未送件申辦過戶前即給被告尾款。是
      難徒因有簽立切結書、本票及辦理抵押權設定，即逕認定
      林奮泉、乙○○已支付被告全數買賣價金云云。惟縱依被
      告之辯解，無法將其所簽立之切結書、本票及辦理抵押權
      設定作為認定林奮泉、乙○○已支付被告全數買賣價金之
      依據，然林奮泉、乙○○已交付被告6,014,500元價金，
      業經本院論述其上，是亦難據該辯解進而為有利於被告之
      認定。
    (3)綜上證據，可證證人乙○○確已依約給付被告6,014,500
      元。
    (4)綜上所述，於87年12月23日，被告與乙○○訂立本件農地
      不動產買賣契約書時，確有故意隱瞞本件農地業於86年2
      月3日，設定第一順位最高限額抵押權3,900,000元予宜蘭
      縣五結鄉農會之事實，並以該契約書第5條擔保本件農地
      絕無任何權利瑕疵存在，致使乙○○陷於錯誤，誤認本件
      農地未設定登記任何抵押權，而訂立該買賣契約，購買本
      件農地，嗣並依約交付被告6,014,500元價金。被告仍以
      前詞辯稱：乙○○尚未給付500,000元價金等語，自不足
      採。
（二）被告有無為自己不法所有之主觀意圖？
    1.證人林金波於95年2月16日偵查中證述：「我介紹乙○○
      買甲○○的農地時，甲○○已經破產。」等語（見發查他
      卷第74頁）。被告甲○○於95年1月12日偵查中供稱：「
      我在和乙○○交易這筆土地時，除了向宜蘭縣五結鄉農會
      借款2,000,000元並設定抵押權外，我是從事建材業，之
      前幫別人背書及調現出問題，導致我負債20,000,000多元
      ，這些都是我在和乙○○交易這筆土地之前就存在的問題
      。」等語（見發查他卷第11頁）。顯見被告於出售本件農
      地予乙○○、林奮泉前，因積欠他人債務，經濟已陷入困
      窘。
    2.且承前所述，於87年12月23日，被告與乙○○訂立本件農
      地不動產買賣契約書時，確有故意隱瞞本件農地業於86年
      2月3日，設定第一順位最高限額抵押權3,900,000元予宜
      蘭縣五結鄉農會之事實，並以該契約書第5條擔保本件農
      地絕無任何權利瑕疵存在，致使乙○○陷於錯誤，誤認本
      件農地未設定登記任何抵押權，而訂立該買賣契約，購買
      本件農地，嗣依約交付被告6,014,500元價金。然被告於
      收受該價金後，並未立即償還宜蘭縣五結鄉農會之債務，
      辦理塗銷上開抵押權設定登記，反而將該價金用於他途，
      導致本件土地於90年4月24日遭宜蘭縣五結鄉農會聲請法
      院查封拍賣，則於87年12月23日，被告與乙○○訂立上開
      契約時，顯然具有為自己不法所有之意圖甚明。
    3.被告辯稱：本件農地在被告與林奮泉、乙○○簽訂不動產
      買賣契約書前，已與宜蘭縣五結鄉農會與蘇澳地區農會分
      別設定最高限額抵押權3,900,000及2,600,000。嗣被告與
      林奮泉與乙○○於87年12月13日達成口頭協議後，被告旋
      即於87年12月18日清償積欠宜蘭縣蘇澳地區農會之貸款，
      倘被告有詐欺意圖，被告即不會在林奮泉、乙○○未要求
      被告提供文件之情形下，猶花費鉅資除去系爭土地上之負
      擔。再者，倘被告有詐欺意圖，亦無庸連續三年按月向宜
      蘭縣五結鄉農會支付利息共計724,268元及49,248元之違
      約金，足證明被告確無詐欺意圖云云。查：本件農地在87
      年12月23日被告與林奮泉、乙○○簽訂不動產買賣契約書
      前，確係已設定最高限額抵押權予宜蘭縣五結鄉農會與蘇
      澳地區農會，且就宜蘭縣蘇澳地區農會抵押權部分，其清
      償即原因發生日期為87年12月18日，先於被告與林奮泉、
      乙○○簽訂不動產買賣契約之日（87年12月23日），然被
      告確係未告知該農地上尚有設定負擔，有故意隱瞞本件農
      地業於86年2月3日，設定第一順位最高限額抵押權3,900,
      000元予宜蘭縣五結鄉農會之事實，並以該契約書第5條擔
      保本件農地絕無任何權利瑕疵存在，致使乙○○陷於錯誤
      ，誤認本件農地未設定登記任何抵押權，而訂立該買賣契
      約，購買本件農地，且被告於收受該價金後，並未立即償
      還宜蘭縣五結鄉農會之債務，辦理塗銷上開抵押權設定登
      記，反而將該價金用於他途，導致本件土地於90年4月24
      日遭宜蘭縣五結鄉農會聲請法院查封拍賣，是被告以其已
      清償對宜蘭縣蘇澳地區農會之債務為無詐欺意圖之抗辯，
      仍無礙於其故意隱瞞本件農地已設定第一順位最高限額抵
      押權予宜蘭縣五結鄉農會且未將收受之買賣價金用以清償
      宜蘭縣五結鄉農會之債務之事實，是該清償對宜蘭縣蘇澳
      地區農會之債務之抗辯，實難據以為有利於被告之認定。
      又被告雖連續三年按月向宜蘭縣五結鄉農會支付利息共計
      724,268元及49,248元之違約金，然亦屬被告為免林奮泉
      、乙○○得知受其詐騙所為之拖延方法，難據此認被告無
      詐欺意圖。
    4.綜上所述，被告於87年12月23日，被告與乙○○訂立本件
      農地不動產買賣契約書時，顯然具有為自己不法所有之意
      圖。被告仍以前詞辯稱：伊不具有為自己不法所有之意圖
      等語，亦不足採。
（三）從而，被告基於意圖為自己不法之所有，於上開時、地，
      以上開方式施用詐術，致使乙○○陷於錯誤，誤認本件農
      地未設定登記任何抵押權，而購買本件農地，並交付被告
      6,014,500元之事實，事證明確。
三、按被告行為後，94年2月2日修正公布之刑法（下稱新法）已
    於95年7月1日施行，新法第2條第1項規定：「行為後法律有
    變更者，適用行為時之法律。但行為後之法律有利於行為人
    者，適用最有利於行為人之法律。」，係規範行為後法律變
    更所生新舊法律比較適用之準據法，於新法施行後，自應適
    用新法第2條第1項之規定，為「從舊從輕」之比較（最高法
    院95年度第8次刑事庭會議決議參照）。經查：修正前刑法
    第33條第5款規定罰金為銀元1元以上，換算為新臺幣後，為
    新臺幣3元以上。修正後同條款則規定「罰金：新臺幣1,000
    元以上，以百元計算之。」，是比較新舊法之結果，舊法即
    行為時法有利於被告。核被告甲○○所為，係犯刑法第339
    條第1項詐欺取財罪。
四、原審認被告罪證明確，予以論罪科刑，固非無見，惟查，中
    華民國九十六年罪犯減刑條例經總統於96年7月4日公佈，依
    該條例第16條規定，自96年7月16日施行，原審未及審酌適
    用，尚有未洽。被告甲○○仍執前詞否認犯罪雖無理由，惟
    原判決既有上開可議之處，自應由本院將原判決予以撤銷改
    判。爰審酌被告無犯罪前科，有本院被告前案紀錄表1份在
    卷可參，素行良好，惟被告竟不思循正途賺取金錢，反因經
    濟困窘，利用告訴人乙○○對其之信任，以上開方式，詐騙
    告訴人之金錢，且迄今均未能與告訴人達成民事賠償事宜，
    復於犯罪後復否認犯行等一切情狀，判處有期徒刑一年六月
    ；又被告上開犯行之犯罪時間，在中華民國96年4月24日以
    前，而所犯之罪，合於中華民國九十六年罪犯減刑條例之減
    刑條件，爰依法減刑為有期徒刑九月，以資懲儆。
據上論斷，應依刑事訴訟法第369條第1項前段、第364條、第299
條第1項前段，刑法第2條第1項前段，刑法第339條第1項，中華
民國96年罪犯減刑條例第2條第1項第3款、第7條，修正前罰金罰
鍰提高標準條例第1條前段，判決如主文。
本案經檢察官張啟彬到庭執行職務。
中　　華　　民　　國　　96　　年　　10　　月　　3 　　日
                  刑事第十六庭  審判長法  官  葉騰瑞
                            　        法  官  王炳梁
                                      法  官  莊明彰
以上正本證明與原本無異。
不得上訴。
                                      書記官  周素秋
中　　華　　民　　國　　96　　年　　10　　月　　3 　　日
附錄：本案論罪科刑法條全文
中華民國刑法第339條
（普通詐欺罪）
意圖為自己或第三人不法之所有，以詐術使人將本人或第三人之
物交付者，處5年以下有期徒刑、拘役或科或併科1千元以下罰金
。
以前項方法得財產上不法之利益或使第三人得之者，亦同。
前二項之未遂犯罰之。
